【裁判字號】    97,交聲,263
【裁判日期】    970731
【裁判案由】    聲明異議
【裁判全文】
臺灣嘉義地方法院交通事件裁定         97年度交聲字第263號
原處分機關  交通部公路總局嘉義區監理所
異  議  人
即受處分人  甲○○
上列受處分人因違反道路交通管理處罰條例案件，對於交通部公
路總局嘉義區監理所嘉義市監理站中華民國九十七年五月二十八
日所為處分（原處分案號：嘉監裁字第70-L00000000號），聲明
異議，本院裁定如下：
    主  文
原處分關於吊扣汽車駕駛執照拾貳個月部分撤銷。
前項撤銷部分，吊扣甲○○普通小型車駕駛執照拾貳個月。
其餘異議駁回。
    理  由
一、原處分意旨略以：異議人即受處分人（下稱異議人）甲○○
    於民國九十七年二月二十一日凌晨三時十分許，駕駛車牌號
    碼ＹＯ－三七四三號自用小客車，為警於嘉義縣朴子市嘉一
    六七線公路三玄宮前路口查獲酒後駕車，並測得其呼氣中酒
    精濃度達每公升０‧六二毫克，已超過規定標準，原處分機
    關即交通部公路總局嘉義區監理所（下稱原處分機關）乃於
    九十七年五月二十八日，依道路交通管理處罰條例第三十五
    條第一項第一款及第二十四條第一項第二款規定，裁處異議
    人吊扣汽車駕駛執照十二個月，並施以道路交通安全講習等
    語。
二、聲明異議意旨略以：異議人固不否認上揭裁決書上所載酒醉
    駕車之事實，惟其一行為同時觸犯刑事法律及違反行政法上
    義務規定，所涉犯刑法公共危險罪部份，亦經臺灣嘉義地方
    法院檢察署檢察官予以緩起訴處分，並由臺灣高等法院臺南
    分院檢察署駁回再議確定，本於一事不二罰原則，應僅依刑
    事法律處罰之，是原處分機關仍逕行裁處異議人吊扣汽車駕
    駛執照十二個月顯有違誤，且異議人違規酒駕時係駕駛自用
    小客車，而異議人僅有聯結車駕駛執照，並無自用小客車駕
    駛執照供吊扣，然原處分機關竟逕行吊扣異議人之聯結車駕
    駛執照，顯不符比例原則，且危及異議人家庭生計，爰請求
    撤銷原處分等語。
三、按汽車駕駛人，駕駛汽車經測試檢定有酒精濃度超過規定標
    準之情形者，處新臺幣一萬五千元以上六萬元以下罰鍰，並
    當場移置保管該汽車及吊扣其駕駛執照一年；汽車駕駛人，
    有第三十五條第一項規定之情形者，應接受道路交通安全講
    習；汽車駕駛人有飲用酒類或其他類似物後其吐氣所含酒精
    濃度超過每公升０‧二五毫克或血液中酒精濃度超過百分之
    ０‧０五以上之情形者，不得駕車，道路交通管理處罰條例
    第三十五條第一項第一款、第二十四條第一項第二款及道路
    交通安全規則第一百十四條第二款分別定有明文。本件異議
    人確有前開違規行為，為其所不爭執，並有嘉義縣警察局舉
    發違反道路交通管理事件通知單、裁決書及送達證書附卷可
    稽，是異議人於上揭時、地，確有裁決書所載之違規事實，
    洵堪認定。異議人以前揭情詞置辯，惟查：
（一）道路交通管理處罰條例第三十五條第一項所謂「吊扣其駕
      駛執照」所指之「駕駛執照」究屬何義，應先闡明；按道
      路交通管理處罰條例第六十八條業於九十四年十二月十四
      日修正，並自九十五年三月一日施行，修正後之道路交通
      管理處罰條例第六十八條規定：「汽車駕駛人，因違反本
      條例及道路交通安全規則之規定，受吊銷（原為「吊扣或
      吊銷」）駕駛執照處分時，吊銷（原為「吊扣或吊銷」）
      其持有各級車類之駕駛執照。」，其立法理由略以：「原
      條文將違法或違規駕駛人所持有各級車輛之駕駛執照一併
      吊扣或吊銷，失之過酷，影響人民工作及生活過鉅」等語
      ，此有立法院交通委員會九十四年十月五日臺立交字０九
      四二四００一五三號函及其所附道路交通管理處罰條例第
      六十八條條文對照表在卷可參（見卷附立法院公報第九十
      四卷第七十期第一三五頁至第一四一頁），是修正後現行
      條文，刪除該條例第六十八條中【吊扣或】三字，故受吊
      扣駕駛執照處分，不再將持有各級車類駕駛執照均予吊扣
      。申言之，道路交通管理處罰條例第三十五條第一項所謂
      「吊扣其駕駛執照」所指之「駕駛執照」，依體系解釋參
      酌同法第六十八條九十四年十二月十四日之修法意旨，不
      得再依舊法與「吊銷其駕駛執照」所指之「駕駛執照」同
      解為「汽車駕駛人所持有各級車類之駕駛執照」，而應解
      釋為「汽車駕駛人於違規當時所憑以駕駛該違規車輛所屬
      車類等級之駕駛執照」，即屬無疑。
（二）本件異議人於本件違規時僅領有職業聯結車駕駛執照，其
      憑以駕駛較低級自小客車之資格為何，法固無明文，惟按
      公路監理機關依道路交通安全規則第五十條第一項規定所
      為發給汽車駕駛執照之行政處分，依道路交通安全規則第
      六十一條第一項賦權規定乃處分內容同時賦予多項利益（
      不同車類等級車輛駕駛資格）之授益處分，處分雖僅有一
      個，惟所授予之利益卻有多種，非不可分；又按小型車普
      通駕駛執照、聯結車職業駕駛執照，雖係不同駕駛執照分
      類，然汽車駕駛人取得高一級車類之駕駛資格者，應「換
      發」駕駛執照，並准其駕駛較低級車類之車輛，其規定如
      下：一、已領有聯結車駕駛執照者，得駕駛大客車、大貨
      車、代用大客車、大客貨兩用車、曳引車、小型車、輕型
      機器腳踏車。於道路交通安全規則第五十三條、第六十一
      條第一項第一款分別定有明文。是以目前公路機關實務，
      對於考驗合格之駕駛人，為求行政管理之簡便性，且認為
      已考領較高等級車類車輛駕駛執照者，即當然具有駕駛較
      低等級車類車輛之能力，故依道路交通安全規則第六十一
      條第一項規定，並基於【一人一照原則】，僅發給所具最
      高等級車類駕駛資格之汽車駕駛執照一張，且駕駛人如持
      有較高等級車類之駕駛執照，即准許其駕駛較低等級車類
      之車輛，並不區分駕駛人係逐級考領駕照、或逕考領較高
      級駕照而異其處理，此有交通部八十八年十月二十五日（
      八八）交路字第００九六六四號函、九十三年八月十日交
      路字第０九三０００八二二七號函、九十六年四月十三日
      交路字第０九六００二七三八二號函附卷可參；本件異議
      人雖係前經吊註銷處分限制報考期限屆滿後，直接一次考
      領同等級之聯結車駕駛執照，經原處分機關函覆可按，是
      詳言之，因道路交通管理處罰條例第九十二條第一項規定
      授權所訂定之道路交通安全規則第六十一條第一項之規定
      ，駕駛人於通過汽車駕駛執照考驗後，實體上雖僅領有一
      張駕駛執照（一個授益處分），惟法律上（符合母法授權
      目的、內容、範圍之道路交通安全規則第六十一條第一項
      規定賦予駕駛資格部分）實已取得該車類等級駕駛執照以
      下各該不同等級車類之駕駛資格（處分內容授予多項可分
      之利益）。故本件異議人雖僅執有職業聯結車駕駛執照，
      然仍具備得駕駛自小客車資格，即屬甚明。
四、本件異議人取得該車類等級駕駛執照以下各該不同等級車類
    之駕駛資格，其以其中較低級車輛駕駛而應依法吊扣時，其
    吊扣之範圍是否及於全部、或僅及於較低級駕駛資格一節，
    經查：
（一）自依行政程序法第一百十二條規定所揭示處分內容瑕疵分
      別處理原則（公法行為存續性）觀之，依行政程序法第一
      百十二條規定所揭示之法理，行政處分之一部有無效、得
      撤銷之瑕疵或其他依法得予廢止、停止效力之原因時，若
      處分之內容可分，且該瑕疵或得廢止、停止效力之原因僅
      存於處分之一部時，則無效、撤銷或廢止、停止效力之效
      力並不及於無該瑕疵或原因存在之他部。此乃基於法安定
      性與公法行為存續性，行政處分一部瑕疵或有廢止、停效
      原因者，不宜如民事法（民法第一百十一條規定參照）以
      全部無效、撤銷、廢止或停止效力為原則。本件核發駕照
      處分之內容既同時賦予多項不同等級車類之駕駛資格，且
      該不同等級車類駕駛資格客觀上非不可分，則依上述說明
      ，法定吊扣原因既僅存於違規當時所憑以駕駛該違規車輛
      車類等級之駕駛執照，即不得逕為吊扣違規駕駛人所持有
      各級車類駕駛執照之處分。
（二）自前揭現行交通管理行政【一人一照原則】實務依據而言
      ：此實務作法，僅屬行政管理便利使然；然本件異議人上
      開違規行為係發生於九十七年二月二十一日，自應適用修
      正後之道路交通管理處罰條例第六十八條規定。且修正後
      道路交通管理處罰條例第六十八條規定，既將【或吊扣】
      等字刪除，是依前揭說明，異議人受吊扣駕駛執照處分時
      ，自不得再吊扣其持有各級車類之駕駛執照，故原處分機
      關於作成吊扣駕駛執照處分時，應就行為人所應吊扣之駕
      駛執照種類予以限定，始符合依法行政原則。是異議人駕
      駛自用小客車（普通小型車）違規行為而依法所受吊扣處
      分時，應對其駕駛普通小型車之權利為處分，即吊扣其小
      型車普通駕駛執照，尚不得因一人一照之故，而無視道路
      交通管理處罰條例六十八條規定，逕吊扣得駕駛各級車輛
      之較高級駕照。
（三）自吊扣執行之行政技術而言：依道路交通安全規則第六十
      一條第一項規定，公路機關因汽車駕駛人取得較高等級車
      類車輛駕駛資格者，應「換發」駕駛執照，並准其駕駛較
      低等級車類車輛，已領有職業聯結車駕駛執照者，得駕駛
      大客車、大貨車、小型車、輕型機器腳踏車，而於實務上
      僅逐級或一次核給最高等級之汽車駕駛執照一張（即前揭
      【一人一照原則】），致持有職業聯結車駕駛執照者，因
      駕駛普通小型車違規，而須吊扣小型車普通駕駛執照時，
      固產生並無「實體」駕駛執行供吊扣之技術層面困難；惟
      按道路交通安全規則係依道路交通管理處罰條例第九十二
      條第一項規定之授權所訂定，本屬法規命令（授權命令）
      性質，母法既就吊扣規定修訂，依授權之目的觀之，行政
      機關即不得再執道路交通安全規則第六十一條第一項為行
      政管理之便所建立之【一人一照原則】為據，而違背立法
      者於母法修正條文所顯示，對違規情節較輕而僅處以吊扣
      駕照處分之駕駛人，不得再予以一次吊扣其所持有全部各
      級車類駕駛執照之立法意旨。否則就吊扣違規駕駛人於違
      規當時所憑以駕駛該違規車輛車類等級以外之駕駛執照部
      分，即屬無法律依據限制人民權利義務，已違反憲法第二
      十三條所定之法律保留原則（司法院大法官會議解釋釋字
      第三九四號、第四０二號、第六一九號解釋參照），於法
      治國家依法行政原則精神有違。況行政機關本應時時因應
      法令之變更，而精進其行政執行成效，斷不得因技術層面
      之困難，而置相關法令於不顧，甚或逾越比例原則，是技
      術層面之問題，自不得據為原處分合法妥當之理由，併此
      敘明。
五、末按一行為同時觸犯刑事法律及違反行政法上義務規定者，
    依刑事法律處罰之。但其行為應處以其他種類行政罰或得沒
    入之物而未經法院宣告沒收者，亦得裁處之。行政罰法第二
    十六條第一項定有明文。本件原處分關於吊扣駕駛執照及施
    以道路交通安全講習部分，係為預防將來再犯危險，而有別
    於針對已發生違規事實所科處之罰鍰，屬行政罰法第二十六
    條第一項但書所稱之「其他種類行政罰」，原處分機關仍得
    依道路交通管理處罰條例第三十五條第一項第一款、第二十
    四條第一項第二款併予裁處。
六、綜上，原處分機關裁處具有預防行為人將來再犯性質之吊扣
    駕駛執照並施以道路交通安全講習，固屬有據，惟原處分原
    為「吊扣汽車駕駛執照十二個月」部分，既有前揭不當之處
    ，異議人異議意旨認原處分此部分不當，為有理由，應由本
    院將原處分撤銷，自為裁定「吊扣普通小型車駕駛執照十二
    個月」，以資適法。至施以道路交通安全講習部分，異議人
    之異議則無理由，此部分異議，應予駁回。
七、另按違反道路交通管理事件統一裁罰基準及處理細則（下稱
    處理細則）第四十三條第二項第三款雖規定，違反道路交通
    管理事件裁決書處罰主文欄，吊扣汽車牌照或駕駛執照處分
    ，應記明應受吊扣之汽車牌照或駕駛執照名稱、號碼及吊扣
    期間。惟該處理細則係依道路交通管理處罰條例第九十二條
    第四項規定之授權所訂定，故該細則規定若於具體個案之適
    用上有產生違反授權母法規範意旨之情形時，其適用範圍即
    應受限縮。依道路交通管理處罰條例第三十五條第一項之規
    定，若有同項第一、二款所定情形，公路主管機關即【應】
    吊扣違規汽車駕駛人違規行為當時所憑以駕駛該車輛所屬車
    類等級之駕駛執照，並無得予不罰之裁量餘地，則若因處理
    細則於執行上之細節性規定使上開母法規定落空時（如本案
    因無普通小型車車牌、駕駛執照名稱、號碼），相關處理細
    則規定即已違反授權母法之規定而應為無效。自不宜倒果為
    因，反據該處理細則規定以推論於現行實務採【一人一照原
    則】之現狀下，吊扣違規當時所憑之駕駛執照屬行政處分之
    內容事實上無法執行。原處分機關既得採取如於職業聯結車
    駕駛執照上註明禁止駕駛普通小型車期間之方式，則本件吊
    扣普通小型車駕駛執照尚非屬行政程序法第一百十一條第三
    款行政處分之內容對任何人均屬不能實現之情形，附此敘明
    。
據上論斷，應依道路交通管理處罰條例第八十七條第二項，道路
交通案件處理辦法第十九條、第二十條前段，裁定如主文。
中    華    民    國    97    年    7    月    31    日
                     交通法庭 法  官  蔡廷宜
以上正本證明與原本無異
如不服本裁定應於送達後五日內向本院提出抗告狀
中    華    民    國    97    年    7    月    31    日
                              書記官  林美足


司法院資訊處製作；財團法人民間司法改革基金會備份。
